臺灣新北地方法院民事判決
111年度簡上字第226號
上  訴  人  詹昀融  

被上訴人    黃敬恒  
訴訟代理人  陳逸融律師
上列當事人間請求確認本票債權不存在事件，上訴人對於中華民
國111年3月3日臺灣新北地方法院三重簡易庭110年度重簡字第15
58號第一審判決提起上訴，經本院於111年10月26日言詞辯論終
結，判決如下：
    主  文
上訴駁回。
第二審訴訟費用由上訴人負擔。
    事實及理由
一、上訴人（即原告）於原審主張略以：兩造間並無任何債務關
    係或金錢往來紀錄，亦無任何對價關係之合約。兩造因為貿
    易買賣而相識，因出現溝通不良、出貨延宕、詐騙事件而產
    生糾紛。過程中被上訴人要求上訴人承擔所有責任，並出口
    威脅，上訴人心生畏懼，故在被上訴人要求下同意，至上訴
    人位於台中之辦公室討論此事。會議中被上訴人要求上訴人
    簽下如附表所示之本票二紙（下稱系爭本票），並稱系爭本
    票並無任何意義，不會去裁定更不會執行，僅作為買賣活動
    的擔保。上訴人與被上訴人之間，並無實際金流流向或借貸
    關係，上訴人亦未拿到任何現金，票據原因關係不存在。兩
    造間之關係也沒有簡化成借據關係，之前還款也是代公司還
    款。並聲明：確認被上訴人持有上訴人簽發系爭本票對於上
    訴人之本票債權及利息請求權均不存在等語。
二、被上訴人（即被告）於原審則答辯略以：被上訴人於民國10
    8年12月1日間以合夥人身分入股香港商 Royal Trading 公
    司（下稱RT公司），並任台灣區域商務貿易代表，有代理公
    司處理事務之權利。嗣於109年間，RT公司與上訴人擔任法
    定代理人之台灣安衛環管理顧問股份有限公司（下稱TSHE公
    司）簽訂採購合約，約定由RT公司向TSHE公司購買「3M N00
     0000 Particulate Respirator Surgical Mask」口罩10萬
    片，總價金為36萬美元（下稱系爭合約）。RT公司隨即依約
    於109年5月28日匯款108,000美元至TSHE公司指定帳戶中。
    詎料，上訴人於收受前開貨款後，發現製造商一方恐有無法
    出貨之疑慮，因此取消對製造商之下單與付款。兩造為解決
    退款問題，遂至上訴人之TSHE公司協商。因兩造分別有代表
    RT公司及TSHE公司之權限，故協議將退款關係簡化為借貸關
    係。上訴人同意依當時美元匯率1:30，以被上訴人為債權人
    退還108,000美元，合計新臺幣（以下未註明幣別者，均指
    新臺幣）324萬元，並因此簽立借據及系爭本票。而上訴人
    於簽發系爭本票及借據後，陸續退還被上訴人73,000美元，
    尚欠款35,000美元。本件票據之原因關係實為債務承擔。至
    於被上訴人對於超過35,000美元部分之本票債權不存在一事
    ，並無意見等語，資為抗辯。
三、原審判決確認被上訴人持有系爭本票對上訴人之本票債權於
    超過1,050,000元部分不存在，並駁回上訴人其餘之訴。上
    訴人對此不服提起上訴，聲明：原判決不利於上訴人部分廢
    棄，上開廢棄部分，確認被上訴人持有系爭本票，除原判決
    認定者外，其餘在票面金額2,190,000元範圍內之本票債權
    對上訴人亦不存在（上訴人聲明之真意應為：確認系爭本票
    債權，於原審認為仍存在之1,050,000元債權部分，亦不存
    在）。被上訴人則聲明：上訴駁回。
四、上訴人上訴理由略以：
　㈠上訴人擔任法定代理人之TSHE公司從未與RT公司約定系爭契
    約可由「Rising Elite Global Limited」（下稱 Rising 
    公司）帳戶代為收受款項。被上訴人提出之系爭合約並非經
    由TSHE公司用印及官方郵件寄出，該合約之簽名電子檔係遭
    盜用，並於系爭合約第4頁私自加入 Rising公司之帳戶，還
    註明 Rising公司為TSHE之母公司。然此並非事實，Rising
    公司從未持有TSHE公司股份。而被上訴人稱 Rising公司係T
    SHE公司指定收款帳戶，惟RT公司未曾與TSHE公司或上訴人
    確認匯款資料即逕自匯款，與一般公司付款常態大相逕庭，
    被上訴人辯稱RT公司已將款項108,000美元匯予 Rising公司
    ，卻未有何通訊、郵件紀錄可證雙方確有合意以 Rising公
    司之帳戶作為收款帳戶，非得因此認定TSHE公司已收受系爭
    款項。
　㈡系爭合約第4條第4項及第10條已載明應於收到系爭合約後48
    小時内將30%款項交付予TSHE公司、系爭合約有效期為一週
    。而TSHE公司於系爭合約載明之台新國際商業銀行外幣帳號
    000000000000號存摺，自5月6日至5月14日皆無RT公司交付
    系爭款項108,000美元之紀錄。故縱使RT公司於109年5月11
    日收受系爭合約，系爭合約亦已因RT公司未能如期交付款項
    而失其效力，被上訴人主張係因系爭合約未能履行而產生退
    還系爭款項之問題云云，自無理由。
　㈢公司與公司負責人在法律上為法人及自然人之人格各別。上
    訴人與TSHE公司從未收受被上訴人交付系爭款項，按依票據
    法第13條前段規定之反面解釋，上訴人非不得以兩造間所存
    抗辯之事由對抗被上訴人，系爭本票欠缺票據原因關係，被
    上訴人以無效力之系爭合約請求上訴人給付系爭票款，自無
    理由。
五、被上訴人於本院答辯略以：
　㈠上訴人於上訴審主張系爭契約之簽名電子檔係遭盜用，否認
    該契約效力，不僅違反二審新攻擊防禦方法逾時提出禁止之
    規定，亦未就此盜用之變態事實負舉證責任，其主張並無可
    採。
　㈡依據票據無因性，執票人本無需就基礎之原因關係確係有效
    存在，負舉證責任，而應由票據債務人以自己與執票人間所
    存抗辯之事由負舉證責任。本件上訴人於原審主張抗辯關係
    為受強暴脅迫，上訴後又主張系爭契約關係因簽名遭盜用無
    效，以及未能及時交付款項致契約失效等語，卻無任何證明
    以實其說，僅一再強調兩造並無契約關係，自無可採。事實
    上，本件上訴人簽發系爭本票是系爭契約退款的債務承擔，
    甚為明確，上訴人對於自己有還款73,000美元一事並無意見
    ，衡諸一般經驗法則，倘雙方並無權利義務關係，上訴人何
    須匯款73,000美元給被上訴人？可見上訴人所言不實等語。
六、兩造不爭執事實如下：
　㈠RT公司與TSHE公司間，有成立系爭口罩買賣合約。
　㈡系爭口罩買賣合約中，有約定RT公司應當給付TSHE公司定金1
    08,000美元。
　㈢RT公司有將108,000美元匯入 RISING公司的帳戶。
　㈣最後TSHE公司並沒有完成口罩的交貨。
　㈤RT公司有收到美元73,000元的退款，這73,000美元是TSHE公
    司退給RT公司的。
　㈥系爭本票及系爭借據（見原審卷第147頁）確為上訴人同於10
    9年6月24日所親簽。
七、被上訴人持系爭本票聲請本票裁定強制執行，經臺灣臺北地
    方法院裁定准予對上訴人強制執行等情，有系爭本票裁定在
    卷可稽。而系爭本票係由上訴人親自簽發一節，為上訴人所
    不爭執，均堪認屬實在。惟上訴人主張：系爭本票係遭脅迫
    而簽發、TSHE公司並未同意RT公司匯款至Rising公司帳戶，
    不能認TSHE公司已收到RT公司的付款，上訴人與被上訴人間
    票據原因關係不存在等語，為被上訴人所否認。本院就兩造
    爭點判斷如下：
　㈠系爭本票是否因上訴人遭被上訴人脅迫而簽發？
　  按票據行為，為不要因行為，票據上之權利義務，悉依票上
    所載文義定之，與其基礎之原因關係各自獨立，執票人不負
    證明關於給付原因之責任，如票據債務人主張執票人取得票
    據出於惡意或詐欺、脅迫時，則應由該債務人負舉證之責（
    最高法院97年台上2242號判決要旨參照）。經查，上訴人主
    張因被上訴人要求伊承擔系爭契約所有責任，出口威脅，致
    其心生畏懼，在被上訴人要求下到上訴人台中辦公室協商，
    才簽下系爭本票云云。惟若被上訴人於協商過程中，並無不
    法腕力之實施，亦無以威脅上訴人安全之話語恫嚇，而僅係
    就兩造系爭契約之糾紛進行協商，請求上訴人負責，實乃商
    業談判之常態，難認屬脅迫行為。況上訴人僅泛稱被上訴人
    有脅迫其簽發爭本票，對於被上訴人係以何動作、言語為脅
    迫之事，並未加以說明，更未舉出任何證據以實其說，是上
    訴人主張其係遭被上訴人脅迫始簽發系爭本票云云，尚難採
    信。
　㈡上訴人主張TSHE公司並未同意RT公司匯款至Rising公司帳戶
    且TSHE公司沒有收到RT公司預付的貨款一事，是否可信？
　　⒈依被上訴人所提出其與訴外人RT公司之合夥協議、委任授
      權暨受任承諾書、上訴人擔任法定代理人之TSHE公司與RT
      公司間之採購協議、108,000美元之匯款憑證、兩造間之
      通訊軟體LINE對話紀錄、上訴人與訴外人Anuj Naheta （
      即香港RT公司之法定代理人）間之通訊軟體LINE對話紀錄
      （見原審卷第55至81頁、第91至113頁）等件以觀，堪認
      被上訴人稱其為RT公司於台灣區域商務貿易之代表，並有
      權代理RT公司處理事務，與上訴人擔任法定代理人之TSHE
      公司訂定系爭口罩合約一事，首堪認實在。
　　⒉上訴人雖於本院主張：被上訴人提出之系爭合約並非經由T
      SHE公司用印及官方郵件寄出，該合約之簽名電子檔係遭
      盜用，並於系爭合約第4頁私自加入 Rising公司之帳戶，
      TSHE公司從未與香港RT公司約定由 Rising公司帳戶代為
      收受款項云云。惟查，上訴人並不爭執TSHE公司與RT公司
      間確有成立系爭口罩買賣契約，而所指系爭合約第4頁（
      見原審卷第69頁）乃系爭契約書其中一頁，而該契約書編
      有頁碼從第1頁到第7頁（見原審卷第63-75頁），上訴人
      單指其中一頁為被上訴人擅自偽造加入，惟若抽出此第4
      頁，則契約書之頁碼不連續，顯非合理。且上訴人也未能
      提出其所稱「正確的契約書第4頁」供本院參酌，或舉出
      其他證據用以證明上開契約第4頁之內容確屬偽造，是其
      此部分主張，實難採信。
　　⒊再者，本件若依上訴人主張其並未同意RT公司將貨款匯給R
      ising公司，TSHE公司並未收取本件貨款（見上訴人提出
      於本院之民事準備狀，本院卷第91-95頁）云云，則於TSH
      E公司未收到貨款的情況下，為何上訴人還要返還被上訴
      人73,000美元之退貨款（即不爭執事項㈤），此豈非前後
      矛盾？上訴人於本院111年8月9日準備程序中曾改稱：「
      我只有收到一部分，因為他們私下簽訂的我不知道。當初
      108000美元的訂金有分成兩筆，一筆約七萬元最後是匯給
      我，另一筆約三萬元是匯給一家不知名的香港公司，我收
      到的部分已經還給被上訴人。詳情再具狀。」惟本件RT公
      司之匯款只有一筆，並無兩筆，此有被上訴人於原審提出
      之匯款單一紙在卷可證（見原審卷第81頁），而上訴人亦
      未再具狀向本院說明有何二筆匯款之情形。由此可見，上
      訴人所言與卷存證據不符，尚難採認。應以被上訴人主張
      之事實為可採。
　㈢兩造間是否存在票據原因關係？
　  本件上訴人對於系爭本票係其所簽發，且亦同時簽立系爭借
    據等情，並不爭執。而被上訴人主張其執有系爭本票及借據
    之原因則為：因RT公司及TSHE公司就系爭契約預付款項108,
    000美元應如何退還一事需要處理，經被上訴人與上訴人分
    別代表兩家公司協議之後，由上訴人承擔還款責任並由被上
    訴人收取，以美元對新臺幣匯率1：30計算，10,800美元相
    當於新台幣324萬元，故書立系爭借據以為證明，並由上訴
    人簽發系爭本票交予被上訴人作為擔保等語。本院查，依系
    爭借據（見原審卷第147頁）之內容以觀，其第2條約定：「
    甲方（被上訴人）願將金錢新台幣3,240,000元貸予乙方（
    上訴人）；乙方願供擔保，簽發本借據一紙。」於「新台幣
    3,240,000元」下方，手寫註記「USD＄108,000 」，與本件
    系爭契約應退貨款數額相同。且本件借據約定利息為「0％」
    （第6條第1款），亦與坊間一般借款之習慣顯不相同。是以
    ，被上訴人稱系爭借據是兩造用以代替處理RT公司及TSHE公
    司預付貨款之退款事宜，應屬有據。而上訴人簽發系爭本票
    交付被上訴人，即為兩造協議處理上述公司間退款問題之擔
    保，亦可認定。是以，本件系爭本票之原因關係雖非兩造間
    之借款債權，然係兩造合意處理系爭契約退款問題之擔保，
    當屬無疑。上訴人主張兩造間就系爭本票並無原因關係云云
    ，與事實不符，難予採信。
  ㈣又本件上訴人嗣已以公司名義償還退款美元73,000美元給被
    上訴人一節，有兩造不爭執之中國信託商業銀行匯入匯款交
    易憑證在卷可按（見原審卷第113-117頁，匯款人為TSHE公
    司、收款人為被上訴人）。可認系爭本票擔保之債權，已經
    清償73,000美元（以兩造約定匯率1：30計算，折合為新臺
    幣2,190,000元），尚餘1,050,000元（3,240,000-2,190, 0
    00 ＝1,050,000），此亦為被上訴人所自承。是以，系爭本
    票債權3,240,000元（總票面金額），其中2,190,000元部分
    已因清償而消滅，僅餘1,050,000元，則系爭本票債權於超
    過1,050,000元部分自已不存在。
八、綜上所述，本件上訴人主張系爭本票原因關係不存在，故全
    部之本票債權均不存在云云，為不足採，被上訴人抗辯系爭
    本票債權尚餘1,050,000元部分存在，則屬可信。原審判決
    確認被上訴人持有系爭本票對上訴人之本票債權於超過1,05
    0,000元部分不存在，並駁回上訴人其餘之訴。認事用法至
    為允當。上訴意旨就不利其部分求予廢棄，改判為確認系爭
    本票債權於該1,050,000元部分亦不存在云云，為無理由，
    應予駁回。
九、訴訟費用負擔之依據：民事訴訟法第78條。
十、本案事證已臻明確，兩造其餘主張陳述及所提之證據，經核
    於本院認定之事實不生影響，爰不予一一論駁，附此敘明。
中　　華　　民　　國　　111 　年　　11　　月　　23　　日
                民事第六庭    審判長法　官　黃信滿
　　　　　　　　　
                                    法　官　賴彥魁
　　　　　　　　　　　　　　　　　　　
                                    法　官　許映鈞
以上正本證明與原本無異
本判決不得上訴。
中　　華　　民　　國　　111 　年　　11　　月　　23　　日
                            書記官　陳逸軒
附表
編號 票據號碼 票載發票人 票面金額 發票日 到期日 1 TH0000000 詹昀融 新臺幣225萬元 109年6月24日 109年7月24日 2 TH0000000 詹昀融 新臺幣99萬元 109年6月24日 109年7月24日